臺灣士林地方法院民事判決　　　　　　 99年度重訴字第394號
原　　　告　陳錦文
訴訟代理人　廖忠信律師
複代理人　　王珽顥律師
被　　　告　陳錦川
上列當事人間履行契約事件，本院於民國99年12月2 日言詞辯論
終結，判決如下：
    主      文
被告應給付原告新臺幣玖拾柒萬伍仟捌佰拾陸元，及自民國一
百年一月二十七日起至清償日止，按年息百分之五計算之利息。
被告應將臺北市○○區○○段一小段四五七、四五八地號土地所
有權應有部分各三百分之五移轉登記予原告。
訴訟費用由被告負擔。
本判決第一項，於原告以新臺幣貳拾萬元為被告供擔保後，得假
執行。
原告其餘假執行之聲請駁回。
    事實及理由
一、按訴狀送達後，原告不得將原訴變更或追加他訴，但被告同
    意、基礎事實同一者，不在此限；被告於訴之變更或追加無
    異議，而為本案之言詞辯論者，視為同意變更或追加，民事
    訴訟法第255 條第1 項第1 款、第2 款及第2 項定有明文。
    本件原告原以被告及訴外人陳錦陽為共同被告而起訴，其中
    關於被告部分，原僅請求移轉土地所有權，嗣於訴訟進行中
    ，追加請求給付金錢，並與陳錦陽成立訴訟上和解。核其所
    為，要屬訴之追加，惟所主張之基礎事實與原訴相同，且被
    告亦未異議而為本案之言詞辯論，應視為同意原告所為追加
    ，揆之首揭規定，其為訴之追加，應認於法尚無不合。
二、原告起訴主張：兩造及陳錦陽為兄弟，均為陳禮圖之繼承人
    ，民國94年7 月10日雙方簽定協議書（下稱系爭協議書），
    約定就陳禮圖所有如系爭協議書附表所示之土地、建物（下
    稱係爭房地），無論登記為何人名義，每人之應有部分各為
    1/3 ，房地如經出售，所得價金於扣除稅賦、仲介費用後，
    餘額平均分歸兩造及訴外人陳錦陽三人所有，如尚未出售，
    則所有權應有部分應移轉登記為每人各1/3 。而被告前於94
    年9 、12月間，先後出售系爭房地中之臺北縣新莊市○○街
    10 巷9-1號2 樓房地、臺北市○○○路291 號2 樓房地（以
    下分稱新莊市房地、長安西路房地），所得價金為980 萬3,
    557 元，於扣除各項費用後，每人原應分得買賣價金新臺幣
    （下同）326 萬7,852 元，但因為代被告償還抵押貸款及塗
    銷抵押權設定，三人同意墊支521 萬7,523 元清償借款，並
    支付2,000 元之塗銷費用，合計墊支521 萬9,523 元，原告
    依據系爭協議之找補約定，得請求被告給付97萬5,836 元。
    另登記在被告名下之臺北市○○區○○段1 小段457 、458
    地號土地（下稱豐年段土地），依系爭協議書約定，被告亦
    應將所有權應有部分各5/100 之1/3 移轉登記予原告。惟被
    告迄未依協議書約定給付及移轉所有權。為此，依協議書約
    定之法律關係，訴請被告履行協議等語，並聲明：(一)被告應
    給付原告97萬5,836 元，及自起訴狀繕本送達翌日起至清償
    日止，按年息5 ％計算之利息。(二)被告應將豐年段土地所有
    權應有部分各5/100之1/3 （即5/300 ）移轉登記予原告。
    (三)願供擔保請准宣告假執行。
三、被告則以：陳禮圖子女六人均獲贈遺產，原相安無事，嗣雙
    親死亡後，原告及陳錦陽宣稱被告財產為兄弟共有，要求均
    分，被告懍於兄長蠻橫，草率簽下系爭協議書。兩造簽立系
    爭協議書後，陳錦陽即主導將登記在被告名下之新莊市房地
    、長安西路房地賤價出售，所得價款亦拒不進行分配，致兄
    弟反目興訟，影響清產速度。而被告之抵押借款乃發生於簽
    訂系爭協議書前，依據系爭協議書第5 條約定，應俟全部清
    產完成後，再行扣除抵押借款。又系爭協議書未經法院公證
    及地方誠信人士見證，僅憑陳錦陽找來東森房屋仲介人員張
    宗成當見證人，不足採信。而該協議內容陷被告於不利之圈
    套，亦有失公允，且上開房地出售價款為被告所有，陳錦陽
    應交還被告。另被告為出售該等房地，各繳納649 元及4 萬
    6,826 元之契稅，原告及陳錦陽應共同負擔云云置辯，並聲
    明：原告之訴駁回。
四、查兩造及陳錦陽均為陳禮圖、陳郭色之子，三人前於80年7
    月20日簽立協議書，載明新莊市○○○○路房地為三人共同
    出資購買而信託登記在被告名下，權利義務由三人均分等語
    。嗣復於94年7 月10日簽立系爭協議書，上載：甲（指原告
    ）、乙（指陳錦陽）、丙（指被告）遵照陳禮圖遺願，確認
    系爭房地無論登記為何人名義，均各有1/3 之權利，三人同
    意將該等建物、土地出賣，所得價金扣除增值稅、仲介費、
    代書費、規費及其他一切稅費後之金額，由三人各得1/3 ，
    如任一人以系爭房地為擔保，向金融機構或個人貸款，並設
    定抵押權，應於房地出賣後，就三人應分得之款項互相找補
    。如協議書訂立之日起6 個月，系爭房地有尚未賣出者，則
    賣得價金扣除稅、費後，依上述方法平均分配，未賣出部分
    ，則由三人各登記所有權1/3 ，或由三人另行協議，將不動
    產登記為甲、乙、丙所有，並由取得所有權者，提出價金
    2/3 ，交付未取得所有權之另二平分，價金之訂定，由三人
    參考仲介公司或鑑定單位之意見協商決定，三人依協議之金
    額出賣不動產及作為找補之依據等語。系爭協議簽訂後，被
    告分於94年9 月29日、同年12月15日將名下新莊市○○○○
    路房地出售，得款總計為1,200 萬元，扣除相關交易稅費及
    祭祀等支出後，餘額為980 萬3,557 元，而為代償被告以上
    述房地之抵押貸款及塗銷抵押權設定，三人同意墊支521 萬
    7,523 元以清償抵押貸款，並支付2,000 元之塗銷費用，合
    計墊支521 萬9,523 元，餘額為458 萬4,034 元，另並將其
    中90萬元以三人配偶名義聯名開設帳戶存入保管，餘款則均
    交由陳錦陽保管至本件言詞辯論終結之日，三人尚未進行分
    配，至除上開已出售部分外，其餘協議書附表所列之土地，
    迄今仍未出售等情，為兩造所不爭執，且有戶籍謄本（同上
    卷第23頁、臺灣臺北地方法院99年度重訴字第881 號卷第16
    頁以下）、協議書（臺灣臺北地方法院99年度司北調字第37
    5 號卷第11頁以下）、計算書（同上卷第15頁以下）、土地
    登記謄本（同上卷第17頁以下）、存摺（本院卷第64頁以下
    ）等，附卷可稽，均堪認為真實。
五、茲原告主張依據系爭協議書約定，訴請被告給付，被告則以
    前開情詞置辯。本院判斷如下：按「債權人基於債之關係，
    得向債務人請求給付。」民法第199 條第1 項定有明文。是
    當事人經意思表示合致而成立契約，其因此取得權利者，自
    得請求他方依約給付。本件兩造及陳錦陽三人有上開系爭協
    議書所載之約定，原告依據約定，得請求被告將締約後逾6
    個月未出售之土地所以權應有部分，依約定比例移轉登記予
    原告，並就相關已出售房地價金進行找補。而長安西路及新
    莊市房地出售後，所得價金扣除必要費用後，餘額為980 萬
    3,557 元，三人平均可得326 萬7,852 元（0000000 ÷3 ＝
    0000000.33，不滿1 元部分4 捨5 入，下同），因三人已以
    出售所得為被告墊付521 萬9,523 元，超過被告應分得之金
    額，被告就剩餘價款已無權請求分受，並就超過之195 萬16
    71元，應對原告及陳錦陽負找補義務，即應給付原告97萬5,
    836 元（0000000 ÷2 ＝975835.5），被告自原告追加起訴
    後，迄今未付，依據民法第229 條第2 項、第233 條第1 項
    及第203 條規定，原告併請求被告自追加訴狀繕本送達翌日
    即100 年1 月27日起至清償日止，按年息5 ％計付利息，亦
    無不合。另關於現在登記在被告名下而迄未出售之豐年段土
    地所有權應有部分各5/100 ，依協議權利屬三人共有，權利
    比例各為1/3 ，因自系爭協議簽訂迄今已逾6 個月，且無證
    據顯示當事人曾另約定將該等土地分歸被告並為如何之找補
    ，故被告負有將豐年段土地所有權應有部分各5/300 移轉登
    記予原告之義務。原告依據系爭協議書約定，為同上之請求
    ，於法洵非無據。至被告雖執上情抗辯，惟系爭協議約定將
    個人名下房地分依1/3 比例歸三人享有，並均應出售或另外
    協議所以權規定，及依同一方法找補，客觀上對於被告無顯
    然不公之處，亦無證據顯示該協議之意思表示有何瑕疵，而
    曾經依法撤銷，且法無類此協議應經公證之規定，故未經公
    證尚無礙於該協議之效力，被告自應受拘束。而系爭協議書
    第5 項並未約定為出售房地之所有權移轉及以出售房地之找
    補事宜，必待系爭房地全部出售後方得請求，反係約明已出
    賣部分應依第3 項方式找補，未賣出部分，應另就該等未出
    售房地協議約定權利歸屬及計算找補，可知三人就已出售及
    未出售房地權利歸屬與找補，係分別其情形而約定，無僅能
    合一計算找補之合意，被告無從以陳錦陽名下屬於系爭房地
    一部之土地尚未出售為由，拒絕移轉土地所有權或為找補給
    付予原告。而被告所稱為出售長安西路及新莊市房地支出契
    稅若干部分，僅據提出契稅核定證明書及綜合所得稅申報案
    件歸戶所得清單（本院卷第56頁以下）為證，但為原告所否
    認，且無被告實際繳納之證據證明，自難認有據，亦無從列
    入本件找補計算之範圍。而陳錦陽應否將出賣房地所得交付
    被告，惟被告與陳錦陽間之法律關係，非本件訴訟標的法律
    關係之範圍，被告亦不得執以對抗原告，即均無礙於上開認
    定，所為此等抗辯，應認不能採取。
六、從而，原告主張依據系爭協議書約定，訴請被告給付97萬5,
    836 元，及自100 年1 月27日起至清償日止，按年息5 ％計
    算之利息，暨移轉臺北市○○區○○段1 小段457 、457 地
    號土地所有權應有部分各5/300 ，為有理由，應予准許。
七、原告就其請求被告給付金錢部分，陳明願供擔保，聲請宣告
    假執行，於法核無不合，爰酌定相當擔保金額予以准許。惟
    關於其請求被告移轉土地所有權部分，因屬意思表示之請求
    ，尚無從許為假執行，故關於原告該部分假執行之聲請，應
    予駁回之。至兩造其餘攻擊防禦方法，經本院悉予審酌後，
    認均無礙於本件之判斷，於茲不贅。
八、據上論結，原告之訴為有理由，依民事訴訟法第78條、第39
    0 條第2 項判決如主文。
中    華    民    國    100   年     4    月    13    日
                  民事第二庭  法  官  蕭錫証
以上正本證明與原本無異。
如對本判決上訴，應於判決送達後20日內向本院提出上訴狀，若
委任律師提起上訴者，應一併繳納上訴審裁判費，否則本院得不
命補正逕行駁回上訴。
中    華    民    國    100   年     4    月    13    日
                              書記官  何婉菁